ACORDAO-COMPLETO-2351371

ACÓRDÃO 3961/2019 ATA 17/2019 - PRIMEIRA CÂMARA

VISTOS, relatados e discutidos estes autos de pedido de reexame interposto contra o Acórdão 15657/2018-TCU-Primeira Câmara, por meio do qual foi negado registro à aposentadoria do interessado, em face da incorporação irregular de "quintos" de função comissionada,
ACORDAM os Ministros do Tribunal de Contas da União, reunidos em sessão da Primeira Câmara, com fulcro no art. 48 da Lei 8.443/1992, c/c o art. 286 do Regimento Interno, e diante das razões expostas pelo Relator, em:
9.1. conhecer do pedido de reexame interposto pelo sr. Alirio Trindade Leite para, no mérito, dar a ele parcial provimento;
9.2. alterar a redação do item 9.2.3 do Acórdão 15657/2018-TCU-Primeira Câmara, que passa a ser a seguinte:
"9.2.3 dispensar o ressarcimento das quantias indevidamente recebidas, em boa-fé, pelo interessado, consoante o Enunciado 106 da Súmula de Jurisprudência deste Tribunal";
9.3. tornar sem efeito o item 9.2.5 do Acórdão 15657/2018-TCU-Primeira Câmara;
9.4. dar ciência desta deliberação ao recorrente e à Universidade Federal da Paraíba.

Pedido de reexame contra deliberação em que negado registro a ato de aposentadoria emitido pela Universidade Federal da Paraíba.

Primeira Câmara

Universidade Federal da Paraíba.

3. Interessados/Responsáveis/Recorrentes:
3.1. Interessado: Alirio Trindade Leite (XXX.276.704-XX)
3.2. Recorrente: Alirio Trindade Leite (XXX.276.704-XX).

13.1. Ministros presentes: Walton Alencar Rodrigues (Presidente) e Benjamin Zymler (Relator).
13.2. Ministros-Substitutos convocados: Marcos Bemquerer Costa e André Luís de Carvalho.
13.3. Ministro-Substituto presente: Weder de Oliveira.

BENJAMIN ZYMLER

Ministro Bruno Dantas.

Adoto como relatório, com os ajustes de forma pertinentes, a instrução elaborada no âmbito da Secretaria de Recursos (Serur) , acolhida pelo corpo diretivo da unidade técnica e pelo representante do Ministério Público nos autos:
"INTRODUÇÃO
	Trata-se de pedido de reexame (peça 23) interposto pelo Sr. Alírio Trindade Leite, ex-servidor da Universidade Federal da Paraíba, contra o Acórdão 15657/2018-TCU-Primeira Câmara (peça 18) .
1.1. A deliberação recorrida apresenta o seguinte teor [no que aqui interessa]:
'9.1. considerar ilegal a aposentadoria de Alirio Trindade Leite, negando o registro ao ato correspondente;
9.2. determinar à Universidade Federal da Paraíba que:
9.2.1. no prazo de 15 (quinze) dias, faça cessar os pagamentos decorrentes do ato ora considerado ilegal, sob pena de responsabilidade solidária da autoridade administrativa omissa;
9.2.2. no prazo de 30 (trinta) dias, emita novo ato livre das irregularidades apontadas;
9.2.3. no prazo de 30 (trinta) dias, adote medidas com vistas à reparação ao Erário dos valores indevidamente recebidos pelo interessado, solidariamente com os gestores da entidade: servidores Marconi José Pereira de Brito e Carmen Lúcia do Nascimento;
9.2.4. no prazo de 15 (quinze) dias, dê ciência do inteiro teor desta deliberação ao interessado e aos responsáveis, esclarecendo-lhes que o efeito suspensivo proveniente da interposição de recurso não os exime da devolução dos valores percebidos indevidamente após a notificação sobre o presente acórdão, em caso de não provimento do recurso porventura impetrado;
9.2.5. no prazo de 30 (trinta) dias, informe ao TCU as medidas adotadas, sem prejuízo de encaminhar comprovante sobre a data em que o interessado e os responsáveis tomaram conhecimento do contido no item anterior e ainda sem prejuízo de adotar medidas com vistas a apurar as condutas de valimento e improbidade administrativa, previstas nos artigos 117, IX, da Lei 8.112/90 e 10 da Lei 8.429/92, por parte dos servidores Marconi José Pereira de Brito e Carmen Lúcia do Nascimento' (grifos acrescidos) .
HISTÓRICO
2.	A presente aposentadoria foi julgada ilegal, em razão de o recorrente ter direito à incorporação de 5/5 de FC-4, conforme 'discriminação dos tempos em funções comissionadas', que consta no ato de peça 13, o que deveria corresponder a R$ 4.638,34. Entretanto, o valor pago ao interessado é de R$ 5.963,58, correspondendo à incorporação de 5/5 de FC-1.
EXAME DE ADMISSIBILIDADE
Reitera-se o exame de admissibilidade de peça 25, em que se propôs o conhecimento do presente recurso, nos termos do art. 48 da Lei 8.443/1992, c/c os arts. 285 e 286, parágrafo único, do RI/TCU, com a suspensão dos efeitos dos subitens 9.1, 9.2.1 e 9.2.2 do Acórdão 15657/2018-TCU-Primeira Câmara, em relação ao recorrente. Observa-se que o Excelentíssimo Senhor Ministro-Relator Benjamin Zymler, mediante despacho de peça 28, concordou com a proposta desta unidade técnica.
EXAME DE MÉRITO
Delimitação
4.1. Constitui objeto do presente recurso definir se:
o recorrente tem direito a 5/5 de FC-1;
houve violação ao princípio da segurança jurídica;
houve a incidência da decadência prevista no art. 54 da Lei 9.784/1999.
Dos quintos de FC 1
5.1.	O recorrente aduz que tem direito a 5/5 de FC-1, com base nos seguintes argumentos:
5.2.	É equivocado o raciocínio de que as certidões emitidas pela Superintendência de Recursos Humanos da Entidade Jurisdicionada (UFPB) , em janeiro de 2000, não retratariam a real situação funcional do então servidor ativo. Ao contrário, a própria análise das fichas financeiras demonstra que não havia qualquer discussão ou modificação sobre a incorporação dos quintos com base no valor da função comissionada FC-1, tendo as referidas certidões somente declarado os fatos constantes da pasta funcional do então servidor.
5.3.	Percebe-se que restou comprovado que o interessado possui direito ao recebimento de quintos com base na função comissionada FC-1, não existindo qualquer mácula quanto à sua concessão, conforme acima asseverado, bem como que eventual discussão seria uma afronta à coisa julgada e, por fim, evidente a sua boa-fé.
Análise:
5.4.	É sobremodo importante ressaltar que a FC-1 correspondia à função de Reitor (vide peça 10) . Ademais, observa-se que o recorrente nunca ocupou essa função na UFPB (peça 11) . Por conseguinte, entende-se que ficou afastada a sua boa-fé ao requerer a incorporação de 5/5 de FC-1.
5.5.	Por fim, o interessado não trouxe aos autos referência à coisa julgada que determinasse a incorporação de 5/5 de FC-1.
5.6.	Nessa ordem de ideias, não há como se acolher os argumentos do recorrente.
6. Da segurança jurídica
6.1.	O recorrente aduz que houve violação ao princípio da segurança jurídica, com base nos seguintes argumentos:
6.2.	Não se observou, nestes últimos 22 anos, qualquer discussão ou argumentação quanto à suposta ilegalidade da percepção da incorporação dos quintos com base nos valores da função comissionada FC-1, o que demonstra a existência de ato jurídico perfeito, que vai além de um direito adquirido, atingindo o próprio instituto da segurança jurídica.
Análise:
6.3.	Cabe lembrar que a sedimentada jurisprudência da Suprema Corte é no sentido de classificar como ato complexo a concessão de aposentadoria, reforma ou pensão, consoante os seguintes julgados: RMS 3881/SP, MS 19875/DF, RE 195861/ES e MS 23665/DF.
6.4.	Assim, sendo o ato de aposentadoria e/ou pensão complexo, este somente passa a estar plenamente formado (perfeito) , válido (aferição da legalidade com reflexo de definitividade perante a Administração) e eficaz (plenamente oponível a terceiros, deixando de apresentar executoriedade provisória) quando recebe o registro pela Corte de Contas. Tal entendimento decorre do disposto no inciso III do art. 71 da Constituição Federal, que estabelece que compete ao Tribunal de Contas da União apreciar, para fins de registro, a legalidade dos atos de admissão, assim como a concessão de aposentadoria, reforma ou pensão.
6.5.	Nessa perspectiva, impõe-se reconhecer que referidos atos possuem natureza precária, razão pela qual, até que haja o efetivo julgamento e o consequente registro pela Corte de Contas, não há que se falar em direito adquirido, ato jurídico perfeito, proteção da confiança, ou em irredutibilidade dos proventos, tendo em vista a ausência de aperfeiçoamento e definitividade dos atos.
6.6.	A propósito do tema, colaciona-se entendimento esposado pela Corte Constitucional ao decidir no âmbito do RE-195.861/ES:
'APOSENTADORIA - ATO ADMINISTRATIVO DO CONSELHO DA MAGISTRATURA - NATUREZA - COISA JULGADA ADMINISTRATIVA - INEXISTÊNCIA. O ato de aposentadoria exsurge complexo, somente se aperfeiçoando com o registro perante a Corte de Contas. Insubsistência da decisão judicial na qual assentada, como óbice ao exame da legalidade, a coisa julgada administrativa' (grifos acrescidos) .
6.7.	No caso em apreço, não houve o respectivo registro em razão da constatação de ilegalidade no ato, o que afasta, por si só, a presunção de legitimidade do ato administrativo que concedeu o benefício à recorrente, não havendo, assim, que se falar em violação da segurança jurídica ou de direito adquirido. 
6.8.	Sobre a questão, observa-se, ainda, que não se mostra factível o argumento de se convolar em legais atos eivados de vícios, dado o longo lapso temporal transcorrido entre sua edição e a consequente apreciação pelo TCU, porquanto estas situações geram tão somente a necessidade de instauração do contraditório, consoante Acórdão 5962/2012-TCU-Segunda Câmara, verbis:	
'4. Nos termos da jurisprudência do STF, o transcurso de longo lapso temporal entre a edição do ato e sua apreciação por parte do TCU não converte a concessão ilegal em legal, gerando apenas a necessidade de instauração do contraditório e da ampla defesa para a validade do processo, na hipótese de o ato haver ingressado no Tribunal há mais de cinco anos (MS-25.116, MS-25.403, MS-25.343, MS-27.296, entre outros) '.
6.9.	No caso concreto, houve a oitiva do recorrente previamente à prolação do acórdão ora recorrido (peças 8 e 10) .
6.10.	Por conseguinte, opina-se pela rejeição do argumento apresentado pelo recorrente.
7. Da decadência
7.1.	O recorrente aduz ter havido a incidência da decadência do poder/dever de este Tribunal examinar o ato de pensão em apreço, com base no seguinte argumento:
7.2.	Estabelece a Lei 9.784/1999, em seu art. 54, que o direito de a Administração anular os atos administrativos de que decorram efeitos favoráveis para os destinatários decai em 5 anos.
Análise:
7.3.	Sobre a decadência do poder/dever de a Administração rever os seus próprios atos e o exercício do controle externo por parte deste Tribunal, impende mencionar que o Supremo Tribunal Federal já se pronunciou acerca da não incidência da decadência administrativa, em face da inaplicabilidade do art. 54 da Lei 9.784/1999, aos processos por meio dos quais o TCU exerce sua competência constitucional de controle externo, prevista no inciso III do art. 71 da Constituição Federal, consoante entabulado no MS 24.859, verbis:
'EMENTA: CONSTITUCIONAL. ADMINISTRATIVO. PENSÃO. T.C.U.: JULGAMENTO DA LEGALIDADE: CONTRADITÓRIO. PENSÃO: DEPENDÊNCIA ECONÔMICA.
I. - O Tribunal de Contas, no julgamento da legalidade de concessão de aposentadoria ou pensão, exercita o controle externo que lhe atribui a Constituição Federal, art. 71, III, no qual não está jungindo a um processo contraditório ou contestatório. Precedentes do STF. 
II. - Inaplicabilidade, no caso, da decadência do art. 54 da Lei 9.784/99. 
III. - Concessão da pensão julgada ilegal pelo TCU, por isso que, à data do óbito do instituidor, a impetrante não era sua dependente econômica. 
IV. - MS indeferido.'
7.4.	Ainda, com essa mesma orientação, vem à balha manifestação do Ministro Marco Aurélio, ao apreciar o MS 27.966:
'Quanto ao prazo previsto no artigo 54 da Lei nº 9.784/99, relativamente à revisão de atos administrativos, os pronunciamentos desta Corte são reiterados no sentido de não ser aplicável a ato complexo como é o da aposentadoria, vale dizer, fica afastado quando se faz em jogo a atuação do Tribunal de Contas da União, iniludivelmente também administrativa, apreciando o cálculo dos proventos da aposentadoria para homologá-la ou não - precedentes: Mandados de Segurança nº 24.997-8/DF, 25.090-9/DF e 25.192-1/DF, relatados pelo Ministro Eros Grau, com acórdãos publicados no Diário da Justiça de 1º de abril de 2005 - os concernentes aos dois primeiros - e 6 de maio de 2005, respectivamente.' 
7.5.	Nesse sentir, este Tribunal editou a Súmula 278, que traz:
'Os atos de aposentadoria, reforma e pensão têm natureza jurídica de atos complexos, razão pela qual os prazos decadenciais a que se referem o § 2º do art. 260 do Regimento Interno e o art. 54 da Lei nº 9.784/99 começam a fluir a partir do momento em que se aperfeiçoam com a decisão do TCU que os considera legais ou ilegais, respectivamente.'
7.6.	Por conseguinte, descabe invocar o art. 54 da Lei 9.784/1999 quando a questão versar acerca da apreciação de atos sujeitos a registro e regulados, integral ou subsidiariamente, por lei específica, no caso a Lei 8.443/1992. Nesse sentido, v.g., é de se citar os seguintes julgados do STF: MS 25.440, MS 25.256, MS 25.192, MS 24.997 e MS 25.090.
7.7.	Assim, propõe-se a rejeição do argumento apresentado pelo recorrente.
CONCLUSÃO
8.	Ex positis, conclui-se que:
o  recorrente não tem direito a 5/5 de FC-1;
não houve violação ao princípio da segurança jurídica;
não houve a incidência da decadência prevista no art. 54 da Lei 9.784/1999.
8.1.	Nesse sentir, deve-se negar provimento ao presente pedido de reexame.
PROPOSTA DE ENCAMINHAMENTO
9.	Ante o exposto, submetem-se os autos à consideração superior, propondo-se:
	a) conhecer do recurso interposto, para, no mérito, negar-lhe provimento;
	b) dar ciência do acórdão que for prolatado ao recorrente e aos demais interessados, ressaltando-se que o relatório e o voto que o acompanharem podem ser consultados no endereço www.tcu.gov.br/acordaos, no dia seguinte ao de sua oficialização."
É o relatório.

Davidson Lopes Souza de Brito (16193/OAB-PB) e outros, representando Alirio Trindade Leite.

Procurador Rodrigo Medeiros de Lima.

APOSENTADORIA. INCLUSÃO NOS PROVENTOS DE "QUINTOS INCORPORADOS" DE FUNÇÃO COMISSIONADA JAMAIS EXERCIDA PELO INTERESSADO. NEGATIVA DE REGISTRO. AFASTAMENTO DA BOA-FÉ. DETERMINAÇÃO PARA RESSARCIMENTO DOS VALORES PERCEBIDOS INDEVIDAMENTE. PEDIDO DE REEXAME. NÃO APRESENTAÇÃO DE ELEMENTOS BASTANTES PARA ALTERAR O JUÍZO DE ILEGALIDADE DO ATO. DEMONSTRAÇÃO, TODAVIA, DA AUSÊNCIA DE MÁ-FÉ DOS RESPONSÁVEIS NO EPISÓDIO. CONHECIMENTO. PROVIMENTO PARCIAL. APLICAÇÃO DA SÚMULA 106.

APOSENTADORIA (APOS)

Secretaria de Recursos (SERUR); Secretaria de Fiscalização de Pessoal (SEFIP).

Por meio do Acórdão 15657/2018-TCU-Primeira Câmara, esta Corte negou registro ao ato de aposentadoria do sr. Alirio Trindade Leite e determinou à Universidade Federal da Paraíba (UFPB) a adoção de providências com vistas ao ressarcimento dos valores indevidamente pagos ao interessado. A recusa se deveu à inclusão nos proventos de parcela de "quintos" associada à função comissionada de reitor (FC-1) , jamais exercida pelo inativo - o correto seria a função de Diretor de Centro de Formação Tecnológica (FC-4) . A ordem para reparação do Erário decorreu do "forte indício de certificação falsa de tempo exercido como Reitor para lograr vantagem financeira" (cf. voto do relator, peça 19, p. 2) .
2.	Inconformado, o ex-servidor interpõe pedido de reexame (peça 23) .
3.	A propósito, alega que "a alteração da função comissionada FC-4 para a FC-1 (...) se deu bem antes da aposentadoria do interessado (...) , com base no Decreto-Lei 1.971/1982 e em decisão judicial". Insiste que "em nenhum momento existe a informação do exercício da função de Reitor pelo interessado, ora recorrente, mas sim que ele percebeu as vantagens pecuniárias com base na opção concedida pelo Decreto-Lei 1.971/82". Afirma que o ato de incorporação dos quintos com base na FC-1, editado em 1995, se consolidou juridicamente quando ainda se encontrava na atividade, "não podendo mais ser discutido administrativamente em razão da decadência". Argumenta que o "ato de concessão da incorporação dos quintos de FC-1" não se confunde com o ato de aposentadoria, este sim um ato complexo - a concessão de quintos constituiu "ato administrativo independente e autônomo em relação à aposentadoria, (...) incapaz de ser analisado neste momento em sede de fiscalização e registro do ato de concessão de aposentadoria". Por fim, enfatiza a boa-fé com que se houve ao longo de toda a sua vida funcional.
4.	Instruindo o feito, a Secretaria de Recursos (Serur) posiciona-se pelo conhecimento e não provimento do pedido de reexame.
5.	O Ministério Público, em cota simples, põe-se de acordo. 
6.	Ratifico o juízo inicial de admissibilidade do pedido de reexame.
7.	No mérito, dou parcial provimento ao recurso, pelas razões que se seguem, para afastar a ordem de reparação e as demais providências conexas estabelecidas na deliberação atacada, mantendo, todavia, a negativa de registro do ato.
8.	Como visto, o sr. Alírio Trindade Leite admite que jamais exerceu a função de reitor. Segundo o recorrente, seu direito à incorporação da FC-1 adviria da sistemática de retribuição prevista no Decreto-Lei 1971/1982, pela qual teria optado, nas décadas de 1970 e 1980, quando investido nas funções de diretor de colégio agrícola e de diretor de centro de formação. Eis o teor do Decreto-Lei, no que aqui interessa:
"Art. 1º A nenhum servidor, empregado ou dirigente da Administração Pública Direta e Autárquica da União e das respectivas entidades estatais, bem como do Distrito Federal e dos Territórios, será paga, no País, remuneração mensal superior à importância fixada, a título de subsídio e representação, para o Presidente da República.  
§ 1º Consideram-se entidades estatais, para os fins deste Decreto-lei:
a) as empresas públicas, as sociedades de economia mista, suas controladas e subsidiárias, as autarquias em regime especial e as fundações sob supervisão ministerial;
b) as empresas não compreendidas na alínea anterior, sob controle, direto ou indireto, da União.
............................................................................................................................................
Art 3º O servidor ou empregado das entidades referidas na alínea 'a' do § 1º do art. 1º, eleito, nomeado ou designado para cargo de direção na própria entidade, poderá optar por perceber, a título de honorários, a maior remuneração e vantagens pagas a empregado dessa mesma entidade, acrescidas de 20% (vinte por cento) da remuneração do cargo para o qual tenha sido eleito, nomeado ou designado."
9.	A propósito, observo, de plano, que a Universidade Federal da Paraíba jamais foi qualificada como "entidade estatal" na acepção dada pelo art. 1º, caput e § 1º, do Decreto-Lei 1971/1982, acima reproduzido. Para não me estender no ponto, por se tratar mesmo de questão indisputável, limito-me a transcrever a respeito a ementa de decisão proferida pelo Supremo Tribunal Federal (STF) , ainda na década de 1980, envolvendo precisamente a UFPB:
"EMENTA: Prequestionamento. Direito adquirido: inocorrência.
Admitindo-se tenha havido o prequestionamento do tema constitucional referente à existência de direito adquirido, com invocação do § 3º do art. 153 da Constituição Federal, tem-se, entretanto, inexistir tal direito, no caso, de vez o art. 3º do Decreto-Lei nº 1.971/82, regulamentado pelo Decreto nº 89.253/83, não se aplicava a funções de simples assessoramento administrativo. Ademais, restou expresso, na Lei nº 7.419/85 [cf. art. 7º], que o sistema remuneratório previsto no art. 3º da Lei nº 1.991/82 [sic; a alusão é ao Decreto-Lei 1.971/1982] só se referia às autarquias do Sistema Financeiro Nacional, e a ele não pertencem as autarquias educacionais" (AgR no AI 124.879-3/PB, Segunda Turma, rel. Ministro Aldir Passarinho, D.J. 19/8/1988; destaque acrescentado) .
10.	Ilícita, pois, a atribuição de "quintos" ao recorrente com base nos valores de retribuição previstos no Decreto-Lei 1.971/1982.
11.	Afora isso, observo, de passagem, que, conforme declaração oficial firmada em julho de 1995 pelo dirigente de pessoal da universidade, o sr. Alírio Trindade Leite teria percebido as "vantagens do Decreto 1971" apenas entre junho de 1984 e maio de 1985 (peça 23, p. 36) , de modo que, se fosse o caso, no máximo lhe caberia a concessão de 1/5 da FC-1, e não 5/5, como se verificou.
12.	Aqui, é de se rejeitar o argumento de que o "ato de incorporação da FC-1", de per si, distinto do "ato de aposentadoria", não pode mais ser revisto.
13.	Fosse como quer o recorrente, restaria substancialmente esvaziada a incumbência atribuída ao TCU pelo inciso III do art. 71 da Constituição Federal, haja vista o sem-número de "atos administrativos" com reflexo no benefício previdenciário, produzidos ao longo da vida funcional dos servidores, que ficariam insuscetíveis de escrutínio pelo controle externo quando da passagem dos interessados para a inatividade, em clara ofensa ao princípio da máxima efetividade das normas constitucionais.
14.	Na realidade, o discrímen suscitado pela defesa é mesmo irrelevante quando em jogo a atuação desta Corte de Contas: a dignidade conferida pelo constituinte ao controle externo, aliada ao particular cuidado exigido para com as despesas de pessoal - cuidado, diga-se de passagem, mais do que justificado em face da participação desse grupo de gasto nos orçamentos públicos -, oferece ao Tribunal amplo raio de ação na apreciação de benefícios previdenciários estatutários.
15.	A par disso, saliento que a relação jurídica de servidores ativos com a União é em muito distinta daquela envolvendo aposentados e pensionistas, sendo impróprio cogitar a transposição automática e acrítica de pretensos direitos havidos na atividade para a inatividade. E isso vale, inclusive, para vantagens e benefícios auferidos por meio de sentenças judiciais. A decisão proferida pelo STF no MS 28.604/DF ilustra o ponto:
" (...) 
PROVENTOS DA APOSENTADORIA - URPs - DECISÃO JUDICIAL - ALCANCE. O título judicial há de ter o alcance perquirido não só quanto à situação jurídica do beneficiário - servidor -, mas também ao fato de envolver relação jurídica de ativo, e não de inativo.
 (...) " (destaque não existente no original) .
16.	Nesse decisum, afirmou o Supremo que o título judicial favorável ao impetrante alcançava exclusivamente seus vencimentos (ou seja, sua remuneração na atividade) , sem repercussão, portanto, em seus futuros proventos de aposentadoria (benefício de caráter previdenciário) . Para que não fiquem dúvidas a respeito, permito-me reproduzir excerto das razões do relator, Ministro Marco Aurélio:
"Inicialmente, consigne-se que o título executivo judicial evocado não dirimiu controvérsia sobre proventos da aposentadoria. Ficou restrito a vencimentos dos impetrantes. (...) Logo, não cabe vislumbrar relevância da causa de pedir, no que direcionada a reconhecer-se a repercussão a ponto de alcançar proventos da aposentadoria cujo exame final, sob o ângulo da legalidade administrativa, incumbe ao Tribunal de Contas" (grifei) .
17.	A mesma compreensão foi externada pelo Ministro Gilmar Mendes, que, em decisão monocrática proferida no MS 30.725, anotou:
"Nesse sentido, a coisa julgada deveria ser invocada, a princípio, para efeitos de pagamento de vencimentos, o que não significa, necessariamente, que essa proteção jurídica se estenda, desde logo, para o cálculo dos proventos, o qual deve ser analisado caso a caso, sob pena de reconhecer-se a perpetuação de um direito declarado a ponto de alcançar um instituto jurídico diverso: o instituto dos proventos."
18.	Ora, em sendo assim com vantagem assegurada por sentença judicial transitada em julgado, com mais razão o é com vantagem obtida mediante decisão administrativa notoriamente irregular.
19.	Aliás, para além da ilícita associação dos "quintos" do sr. Alírio com os critérios de retribuição previstos no Decreto-Lei 1.971/1982, observo que o vínculo original do interessado com a administração era de natureza trabalhista (CLT) , o que significa que seu direito à incorporação apenas surgiu com o advento da Lei 8.911/1994, quando não mais ocupava nenhuma função comissionada. Também ilícita, pois, a concessão pela UFPB ao interessado, anteriormente ao advento do regime jurídico único, da vantagem prevista na Lei 6.732/1972, de caráter nitidamente estatutário (v. peça 23, p. 25-33) . 
20.	Como se vê, nem mesmo seria possível ao recorrente alegar, validamente, que a extinção das FC (ocorrida em 1991) lhe tenha trazido algum decesso remuneratório.
21. 	De toda sorte, o presente processo cuida de ato de aposentadoria, de natureza complexa, o qual apenas se aperfeiçoa após o registro da Corte de Contas - algo que, no caso, ainda não se verificou, dado que a concessão foi considerada ilegal.
22.	Tal circunstância, combinada com a distinção existente entre o regime de remuneração dos servidores ativos e o regime de remuneração dos inativos - ou, como queiram, entre o instituto dos vencimentos e o instituto dos proventos -, confere ampla autonomia ao TCU para aferir a exação dos proventos sob o prisma da legalidade administrativa.
23.	Por fim, ainda sobre o tema "quintos de FC", não poderia deixar de aludir à tese fixada pela Suprema Corte, em regime de repercussão geral, nos autos do RE 638.115 (DJe 151, publ. 3/8/2015) :
"Ofende o princípio da legalidade a decisão que concede a incorporação de quintos pelo exercício de função comissionada no período entre 8/4/1998 até 4/9/2001, ante a carência de fundamento legal."
24.	Contra tal entendimento, o então Procurador-Geral da República opôs embargos de declaração, ensejando nova deliberação, assim ementada (DJe 176, publ. 10/8/2017) :
"Embargos de declaração no recurso extraordinário. 2. Repercussão Geral. 3. Direito Administrativo. 4. Servidor público. 5. Incorporação de quintos decorrente do exercício de funções comissionadas no período compreendido entre a edição da Lei 9.624/1998 e a MP 2.225-48/2001. Impossibilidade. 6. Cessada a ultratividade das incorporações em qualquer hipótese, seja decorrente de decisões administrativas ou de decisões judiciais transitadas em julgado. RE-RG 730.462, Rel. Min. Teori Zavascki. 7. Ausência de omissão, contradição ou obscuridade. 8. Embargos rejeitados" (grifei) .
25.	A fundamentação desse decisum, do Ministro Gilmar Mendes, foi a seguinte:
"Por eficácia normativa entende-se a consequência de manter-se ou excluir-se o preceito normativo questionado do ordenamento jurídico. Por sua vez, a eficácia executiva da decisão do STF refere-se ao efeito vinculante, consistente em atribuir uma qualificada força impositiva e obrigatória em relação a supervenientes atos administrativos ou judiciais. No tocante às sentenças já transitadas em julgado à época da decisão do STF sobre a constitucionalidade ou inconstitucionalidade da norma na qual se embasou, ficou consignada a necessidade de interposição de ação rescisória. Daí depreende-se que a declaração de inconstitucionalidade ou constitucionalidade de determinado preceito normativo pelo STF não enseja a automática reforma ou rescisão das decisões anteriores já transitadas em julgado, sendo necessária, para tanto, a interposição da ação rescisória. Entretanto, ressalvou-se de tal necessidade a questão relacionada à execução de efeitos futuros da sentença proferida em caso concreto sobre relações jurídicas de trato continuado.
 (...) 
Nesses termos, tendo em vista que o pagamento dos quintos incorporados no período entre 8.4.1998 até 4.9.2001 foi declarado inconstitucional e refere-se a relação jurídica de trato continuado, há que se reconhecer a necessidade de cessação imediata do pagamento da mencionada verba, sem que isso caracterize afronta à coisa julgada e sem que seja necessário o ajuizamento de ação rescisória" (grifei) .
26.	Assim, ante a conversão dos "quintos" em vantagem pessoal nominalmente identificada (VPNI) , operada pelo art. 15, § 1º, da Lei 9.527, de dezembro de 1997, e a cessação definitiva de novas incorporações, em qualquer hipótese, desde o advento da Lei 9.624, de abril de 1998, não há mais que se falar, a partir de então, em eventual modificação na base de cálculo da vantagem, como indevidamente procedeu a UFPB ao menos até 2006.
27.	Nada obstante as graves e seguidas irregularidades praticadas ao longo dos anos pela administração da Universidade Federal da Paraíba em benefício do sr. Alírio, com expressiva repercussão negativa para o Erário, entendo que não é possível, na hipótese, afastar a presunção de boa-fé do interessado, até porque não há indício de tratamento especioso em seu favor, mas de profunda deficiência de gestão e controle da entidade. Tenho, pois, por aplicável ao caso a orientação fixada na Súmula 106 da Jurisprudência do Tribunal.
28.	Semelhantemente, não vislumbro, no episódio, a prática de certificação falsa pelos servidores Marconi José Pereira de Brito e Carmen Lúcia do Nascimento, o que motivou o procedimento administrativo ordenado no acórdão recorrido. De fato, nos documentos emitidos no ano 2000 pelos responsáveis (peça 5, p. 2-3) em nenhum momento se afirma que o sr. Alírio exerceu a função de reitor. Antes, afirma-se que o interessado "incorporou 5/5 da FC-1", o que, como visto, realmente ocorreu ainda em 1995 (cf. peça 23, p. 35-36) , e isso em face da equivocada associação do instituto com a disciplina de retribuição estabelecida no Decreto-Lei 1971/1982.
29.	Nesses dois quesitos, portanto, dou provimento ao recurso.
30.	Diante do exposto, voto no sentido de que este Colegiado adote a deliberação que ora submeto à sua apreciação.
TCU, Sala das Sessões Ministro Luciano Brandão Alves de Souza, em 28 de maio de 2019.
BENJAMIN ZYMLER 
Relator